【裁判字號】    97,上易,783
【裁判日期】    971107
【裁判案由】    詐欺
【裁判全文】
臺灣高等法院高雄分院刑事判決         97年度上易字第783號
上  訴  人
即  被  告  甲○○
選任辯護人  孟昭安律師
上列上訴人因詐欺案件，不服臺灣高雄地方法院96年度易字第29
29號中華民國97年8 月12日第一審判決（起訴案號：臺灣高雄地
方法院檢察署95年度偵字第30701 號、96年度偵字第19791 號、
96年度偵緝字第3397號），提起上訴，本院判決如下：
    主  文
上訴駁回。
    事  實
一、陳再興（業經原審判處罪刑確定在案）係址設高雄市○○區
    ○○路347 號「亞德潤企業有限公司」（下稱亞德潤公司）
    之名義負責人，真實姓名不詳名為「陳正鑫」之成年人則為
    該公司之實際負責人，渠等透過甲○○之介紹而認識黃明裕
    ，3 人均明知黃明裕無固定工作及收入，竟謀議利用黃明裕
    （業經原審判處罪刑確定在案）為借款人或申請人，向銀行
    申辦貸款或信用卡，並於貸得款項或持卡消費後置之不理之
    方式，詐騙銀行款項，徵得黃明裕同意後，為順利使黃明裕
    取得工作證明及財力證明，以便申辦貸款或信用卡，於民國
    （下同）94年6 月20日，由甲○○陪同黃明裕，前往設於高
    雄市○○區○○路253 號「玉山商業銀行楠梓分行」（下稱
    玉山銀行），向該銀行之經辦檢核人員林爭麗告以黃明裕欲
    申請開立薪資轉帳帳戶，並交付黃明裕之身分證、全民健康
    保險卡與開戶印鑑，再由黃明裕在玉山銀行新開帳戶告知書
    、存款戶約定書中受告知人欄與立約定書人欄處簽名，而辦
    理開戶成功。而陳再興與「陳正鑫」雖明知黃明裕於94年6
    月至8 月間並未於亞德潤公司上班，卻分別於94年6 月24日
    、同年7 月25日及同年8 月25日以轉帳之方式，分別轉入新
    臺幣（下同）4 萬3200元、4 萬元及4 萬3200元等金額至黃
    明裕上開玉山銀行帳戶內，用以充作黃明裕之財力證明後，
    渠等4 人即共同基於意圖為自己不法所有之概括犯意聯絡，
    分別於：
（一）94年7 月27日，由甲○○與陳再興等人陪同黃明裕前往位
      於高雄市○○區○○路155 號13樓之「泛華聯合事業有限
      公司」（下稱泛華公司），向該公司傳銷許格瀚佯稱要購
      買海豹油養生產品，並辦理貸款13萬5000元，許格瀚不疑
      有他，旋即提供遠東商業銀行股份有限公司（下稱遠東銀
      行）分期付款申請書1 份，供甲○○等人填寫。甲○○等
      人填寫完成上開申請書後（含任職公司、月收入等個人資
      料）填具並提供黃明裕個人國民身分證正反面影本，交由
      許格瀚透過「數碼網路科技公司」（下稱數碼公司）提供
      之代收付金流服務業務，將上開申請書傳真予數碼公司，
      再經數碼公司傳真申請書予遠東銀行，待遠東銀行經辦人
      員郭富綿收到申請書傳真後，審核黃明裕之工作及財力等
      資料後，誤認黃明裕確有正當職業、收入，且具有還款能
      力，並撥打申請書所留電話徵信，而陳再興等人接獲徵信
      電話後，向郭富綿謊稱：確有購買貨品等語，致郭富綿陷
      於錯誤，核准該筆貸款，並將款項匯至黃明裕所有遠東商
      銀帳號00000000000000之貸款專用帳戶，旋由陳再興4 人
      提領一空，嗣因該筆貸款僅清償1 萬1250元後，陳再興等
      人即置之不理，遠東銀行始知受騙。
（二）94年9 月6 日，由甲○○與陳再興等人陪同黃明裕前往址
      設高雄市左營區○○○路102 號2 樓之「陽信商業銀行股
      份有限公司左營分行」（下稱陽信銀行），向對保人林曉
      萍佯稱黃明裕將結婚，欲申辦信用貸款以支付結婚所需之
      相關費用，陽信銀行隨即提供貸款申請書供甲○○等人填
      寫（含任職公司、年收入等資料），並由黃明裕在陽信銀
      行信用貸款申請書之申請人欄中簽名，黃明裕另又簽立信
      用貸款借據暨約定書及面額為12萬元之本票1 紙，而陽信
      銀行徵信人員於審核黃明裕之工作及財力等資料後，誤認
      黃明裕確實有正當職業、收入，且具有還款能力，而陷於
      錯誤，致通過信用評估，同意放款，並將該筆信用貸款匯
      款至黃明裕前開玉山銀行帳戶內，渠等再以提款卡至自動
      櫃員機領取款項朋分花用，嗣因陳再興等人未清償任何貸
      款，陽信銀行始知受騙。
（三）於94年9 月6 日，由甲○○與陳再興等人陪同黃明裕前往
      中國信託商業銀行股份有限公司信貸DS高雄一組（下稱中
      國信託銀行），向該銀行業務員呂慧娟佯稱裕申請60萬元
      之信用貸款，並交付黃明裕之身分證、全民健康保險卡等
      證件影本，黃明裕並於個人信用貸申請暨約定書填妥後（
      含任職公司、年收入等資料），在申請立約人簽章欄內簽
      名，而中國信託銀行徵信人員於審核黃明裕之工作及財力
      等資料後，誤認黃明裕確實有正當職業、收入，且具有還
      款能力，而陷於錯誤，致通過信用評估，同意放款，並將
      該筆信用貸款匯款至黃明裕前揭玉山銀行之帳戶內，渠等
      再以自動櫃員機提款及臨櫃提款之方式提領一空後朋分花
      用，嗣因陳再興等人僅清償1 萬5000元之本息後即置之不
      理，致中國信託銀行始知受騙。
（四）於94年10月間，甲○○等人得知址設嘉義市○區○○路28
      8 號4 樓之8 之「永發管理顧問有限公司」（下稱永發公
      司），可代為申請「日盛國際商業銀行」（下簡稱日盛銀
      行）信用卡，遂在日盛銀行信用卡申請書上，填載黃明裕
      之年籍資料，並在「我的職業資料」一欄內，填寫黃明裕
      為亞德潤公司營業部門技術員等資料後，透過永發公司向
      日盛銀行申辦信用卡，嗣因日盛銀行徵信人員審核黃明裕
      資力、信用，認資格不符，故未陷於錯誤致未核發信用卡
      而未遂。
二、案經臺灣高雄地方法院檢察署檢察官自動檢舉簽偵查起訴。
    理  由
一、證據能力部分：檢察官及被告甲○○暨其辯護人於本院準備
    程序，均知本院後列所引證據資料有刑事訴訟法第159 條第
    1 項不得為證據之情形，均同意作為證據，本院審酌上開證
    據作成之形式均無瑕疵，復與待證事實具有關聯性等情況，
    認為適合作為本案之證據，依同法第159 條之5 第1 項規定
    ，應視為同意而有證據能力。
二、訊據上訴人即被告甲○○對於上開事實，除否認有於上開開
    戶申請書及貸款申請書簽名之外，其餘均供承不諱。且查：
（一）同案被告陳再興係亞德潤公司名義負責人乙節，除據同案
      被告陳再興自承不諱外，復有如附表編號16至19所示亞德
      潤公司設立登記資料等在卷可參，此部分之事實，自堪認
      定。又同案被告黃明裕於94年6 月20日，前往玉山銀行，
      申請開立薪資轉帳帳戶後，亞德潤公司分別於94年6 月24
      日、同年7 月25日及同年8 月25日以轉帳之方式，分別轉
      入4 萬3200元、4 萬元及4 萬3200元等金額至黃明裕上開
      玉山銀行薪資帳戶，嗣黃明裕並於事實欄一(一)、(二)、(三)所
      示之時間、地點，向遠東銀行、陽信銀行、中國信託銀行
      辦理貸款，並均經核發款項乙節；於事實欄一(四)所示時間
      透過永發公司向日盛銀行申請信用卡，惟因日盛銀行認黃
      明裕資格不符，而未核發信用卡乙節，業經同案被告黃明
      裕於原審審理中供述在卷，並與證人林爭麗、陳秀英（上
      2 人為玉山銀行職員）、呂慧娟（中國信託銀行職員）、
      林曉萍（陽信銀行職員）於原審審理中（參原審卷第83頁
      至第103 頁）；證人許格瀚於檢察事務官偵訊中（參95他
      1197號卷第214 頁）證述情節大致相符，復有如附表編號
      1 至編號15所示之書證及物證等證據在卷可參，此部分之
      事實，亦堪認定。至亞德潤公司實際負責人為陳正鑫，陳
      正鑫都在公園找沒有工作的人，作為人頭去辦貸款，並會
      給人頭一些酬勞，故亞德潤公司是空殼公司，完全沒有真
      正在作生意乙節，亦據同案被告陳再興於檢察事務官偵訊
      中及原審審理中證述明確（參95偵緝3397號卷第19至20頁
      、原審卷第129 頁），是亞德潤公司既未實際從事商業活
      動，自無僱用員工之必要，依此而論，亦無核發薪水之情
      ，故同案被告黃明裕前開於玉山銀行設立薪資轉帳帳戶，
      亞德潤公司並於前開94年6 月24日、同年7 月25日及同年
      8 月25日以轉帳之方式，分別轉入4 萬3200元、4 萬元及
      4 萬3200元等金額至同案被告黃明裕上開玉山銀行薪資帳
      戶，其用途顯如同案被告陳再興上開所證，係為因應向銀
      行辦理信用貸款或信用卡須有正當工作，並有財力證明而
      虛偽造假。且嗣後被告等人亦利用上開同案被告黃明裕任
      職於亞德潤公司、月收入4 萬餘元之虛偽資料，向如事實
      欄一(一)、(二)、(三)所示之銀行申辦信用貸款；向如事實欄一
      (四)所示銀行申辦信用卡，而無論係信用貸款或信用卡消費
      ，因無擔保，各該銀行於放款或核准信用卡前，理當進行
      徵信，以免所貸放款項淪為呆帳，然因黃明裕等人於貸款
      或信用卡申請書上所填載之黃明裕任職於亞德潤公司，每
      月收入4 萬餘元等資料，如上所述，係為因應銀行徵信所
      為，故如事實欄一(一)、(二)、(三)所載銀行之徵信人員查核結
      果無誤，自會因所徵信結果與申請書所載相符，而均陷於
      錯誤，誤認同案被告黃明裕確實有正當工作，且收入亦能
      負擔所貸款項，而核發如事實欄一(一)、(二)、(三)之金額。足
      證黃明裕等人顯然係以製造形式上黃明裕任職於亞德潤公
      司、每月薪資4 萬餘元之客觀條件方式，對如事實欄一(一)
      、(二)、(三)、(四)所示銀行施以詐術，並使事實欄一(一)、(二)、
      (三)所示銀行陷於錯誤，並核准貸予如事實欄一(一)、(二)、(三)
      所示款項。
（二）又依被告於檢察事務官偵訊中陳稱：當時黃明裕說沒有收
      入，我的朋友就跟黃明裕說，要借黃明裕他的名字去辦理
      信用貸款，黃明裕就說好，於是我就帶黃明裕去辦信用貸
      款；我跟黃明裕及我的朋友一起去陽信商業銀行及中國信
      託商業銀行；貸款下來，錢是我的朋友拿走的，我的朋友
      有說要給黃明裕利息，並且說1 個月給黃明裕1 萬元，我
      的朋友叫「興仔」；亞得潤公司之陳再興，就我所說的「
      興仔」等情（參95他1197號卷第114 頁至第117 頁、第15
      0 頁），足見陪同同案被告黃明裕為前開犯行之人有被告
      及同案被告李再興等人，此情核與同案被告黃明裕於檢察
      事務官偵訊中陳稱：當時是有3 人帶伊一起去辦貸款，就
      是被告甲○○及另2 個不認識的人等語（95他1197號卷第
      11 4頁至第117 頁），互相符合。顯然被告甲○○對於同
      案被告黃明裕本件犯行不惟知之甚明，並且陪同同案被告
      黃明裕前去辦理各該貸款。
（三）被告雖然否認有於貸款申請書上簽名云云；惟查，上開遠
      東銀行貸款申請書上申請人「黃明裕」之簽名（見95他11
      97號卷第48頁、50頁），經比對被告於偵查中當庭書寫之
      筆跡（見同上卷第121 頁），無論字體結構、筆觸及神韻
      均雷同；反之，與同案被告黃明裕於偵查中當庭簽名之筆
      跡顯然不同，足證此部分之申請書上「黃明裕」之簽名，
      係被告所簽，被告空口否認有此部分之簽名，自不足採；
      至於證人即泛華公司傳銷許格瀚雖陳稱信用貸款申請書係
      黃明裕親簽云云（見同上卷第214 頁），以其與本件貸款
      之核貸有利害關係，其陳述自難期真實。惟該借款申請書
      上「黃明裕」之簽名雖係被告所簽，但同案被告黃明裕等
      人既同意此項貸款，應認有授權被告簽名，自無偽造文書
      之問題（參考最高法院95台上5276號判決），併此敘明。
（四）綜上所述，本案事證明確，被告之犯行堪予認定，應依法
      論科。至於辯護人聲請傳喚同案被告黃明裕對質及調取臺
      灣高雄地方法院檢察署調查陳正鑫自殺死亡相驗卷宗，以
      證明黃明裕確為共犯及陳正鑫係主謀云云，因事證已臻明
      確，核無必要，併此敘明。
三、論罪科刑部分：
（一）新舊法比較問題：
      查被告行為後，刑法業於94年2 月2 日經總統以華總一義
      字第09400014901 號令修正公布，並於95年7 月1 日施行
      ，參酌最高法院95年5 月23日刑事庭第8 次會議決議，修
      正後刑法第2 條第1 項之規定，係規範行為後法律變更所
      生新舊法律比較適用之準據法，於修正後刑法施行後，應
      適用修正後刑法第2 條第1 項之規定，為「從舊從輕」之
      比較。另於比較時應就罪刑有關之共犯、未遂犯、想像競
      合犯、牽連犯、連續犯、結合犯，以及累犯加重、自首減
      輕暨其他法定加減原因（如身分加減）與加減比例等一切
      情形，本於統一性及整體性原則，綜其全部罪刑之結果而
      為比較。本院審酌：
（1） 刑法第28條共犯，修正施行前規定「二人以上共同實施犯
      罪之行為者，皆為正犯」，修正施行後規定「二人以上共
      同實行犯罪之行為者，皆為正犯」，將舊法之「實施」修
      正為「實行」。原實施之概念，包含陰謀、預備、著手及
      實行等階段之行為，修正後僅共同實行犯罪行為始成立共
      同正犯，是新法共同正犯之範圍已有限縮，排除陰謀犯、
      預備犯之共同正犯，新舊法就共同正犯之範圍既因此有所
      變動，自屬犯罪後法律有所變更，而非純屬文字修正，應
      有新舊法比較適用之問題（最高法院96年度台上字第934
      號、第3773號判決）。
（2） 刑法修正後已刪除第56條之規定，依修正前成立刑法第56
      條連續犯者，以一罪論，但得加重其刑至二分之一；惟如
      依新法之規定，因連續犯業經刪除，即應按數罪之規定予
      以分論併罰，數罪併罰之結果，顯較諸以一罪論而加重其
      刑至二分之一之結果不利於行為人。比較新舊法結果，以
      適用修正前連續犯規定對行為人有利。
（3） 修正後刑法第33條第5 款規定「罰金：新臺幣1 千元以上
      ，以百元計算之。」與修正前刑法第33條第5 款規定「罰
      金：1 元以上。」不同，本案罰金刑最低度部分，經比較
      新舊法結果，以舊法有利於被告。且罰金之加重，依修正
      後刑法第67條規定，其最高度及最低度同時加重之，較修
      正前刑法第68條規定，僅加重其最高度，以舊法有利被告
      。此部分綜合比較結果，以舊法對行為人有利。
（4） 經綜合上述全部罪刑比較結果，被告行為後之法律均無較
      有利被告之情形，故本件應依刑法第2 條第1 項前段適用
      刑法修正前之規定。
（二）核被告所為，就事實欄一(一)、(二)、(三)部分，均係犯刑法第
      339 條第1 項之詐欺取財罪；就事實欄一(四)部分係犯同法
      第339 條第3 項、第1 項之詐欺取財未遂罪。被告與黃明
      裕、陳再興及不詳年籍名為「陳正鑫」之成年人間，就上
      開犯行均有犯意聯絡及行為分擔，應論以共同正犯。被告
      前後3 次詐欺取財既遂犯行及1 次詐欺取財未遂犯行，均
      時間緊接，方法相同，顯係基於概括犯意而為，為連續犯
      ，依修正刑法第56條之規定，以一罪論，並加重其刑。
四、原審以被告罪證明確，適用刑法第2 條第1 項前段、第339
    條第1 項、修正前刑法第28條【原判決認此部分無須比較新
    舊法，雖未盡恰（理由詳如上述），但不影響判決結果，不
    構成撤銷改判之理由】、第56條，審酌被告身值壯年，竟不
    思以正當方法求取財物，以不實在職證明，向銀行辦理貸款
    以詐得款項，嚴重破壞金融市場交易秩序，且詐取之金額高
    達80餘萬元，亦未將詐取之金額返還予各該銀行，及被告於
    本件犯行居於主導地位等一切情狀，量處被告有期徒刑2 年
    。原審認事用法核無違誤，量刑尚稱妥適，被告上訴意旨以
    原審量刑過重，而指摘原判決不當，為無理由，應予駁回。
五、同案被告黃明裕、陳再興等2 人業經原審判處罪刑確定，並
    送執行在案。
據上論斷，應依刑事訴訟法第368 條，判決如主文。
本案經檢察官蔡國禎到庭執行職務。
中    華    民    國    97    年    11    月    7     日
                    刑事第六庭    審判長法  官  王憲義
                                        法  官  張盛喜
                                        法  官  邱永貴
以上正本證明與原本無異。
不得上訴。
中    華    民    國    97    年    11    月    7     日
                                        書記官  鄭翠芬
附錄本判決論罪科刑法條：
中華民國刑法第339 條
(普通詐欺罪)
意圖為自己或第3 人不法之所有，以詐術使人將本人或第3 人之
物交付者，處5 年以下有期徒刑、拘役或科或併科1,000 元以下
罰金。
以前項方法得財產上不法之利益或使第3 人得之者，亦同。
前2 項之未遂犯罰之。
附表：
┌───┬─────────────────────────┬─────┐
│編  號│           證       據       名       稱          │出      處│
├───┼─────────────────────────┼─────┤
│  1   │遠東國際商業銀行分期付款撥款日報表1 份            │95偵30701 │
│      │                                                  │p47-50    │
├───┼─────────────────────────┼─────┤
│  2   │遠東國際商業銀行攤還收息記錄查詢（黃明裕）        │95偵30701 │
│      │                                                  │p51-52    │
├───┼─────────────────────────┼─────┤
│  3   │遠東國際商業銀行信用貸款申請書、黃明裕申辦該貸款用│95他1197  │
│      │之身分證正反面影本、及該行往來紀錄報告            │p40-46    │
├───┼─────────────────────────┼─────┤
│  4   │玉山銀行楠梓分行95年8 月9 日玉山楠梓（存）字第0607│95偵30701 │
│      │2802號函檢送黃明裕94年9 月14日提款50萬元現金之取款│p6-7      │
│      │憑條                                              │          │
├───┼─────────────────────────┼─────┤
│  5   │玉山銀行楠梓分行95年3 月7 日玉山楠梓字第06030101號│95他1197  │
│      │函檢送黃明裕之開戶相關資料及往來明細              │p94-10    │
├───┼─────────────────────────┼─────┤
│  6   │玉山銀行楠梓分行96年5 月10日玉山楠梓字第07051001號│95偵30701 │
│      │函檢送黃明裕開戶基本資料                          │p54-55    │
├───┼─────────────────────────┼─────┤
│  7   │被告黃明裕之玉山銀行帳戶存摺影本                  │95他1197  │
│      │                                                  │p51-52    │
├───┼─────────────────────────┼─────┤
│  8   │玉山銀行楠梓分行96年6 月8 日玉山楠梓字第07060601號│95偵30701 │
│      │函檢送黃明裕自開戶起之所有存提明細                │p119-130  │
├───┼─────────────────────────┼─────┤
│  9   │陽信商業銀行南一區消費金融中心95年3 月21日陽信南一│95他1197  │
│      │區消金字第950008號函檢送黃明裕貸款及開戶資料（信用│p73-76    │
│      │貸款申請書、消費金融對保檢核表、信用貸款借據暨約定│          │
│      │書）                                              │          │
├───┼─────────────────────────┼─────┤
│  10  │陽信商業銀行南一區消費金融中心96年5 月10日陽信南一│95偵30701 │
│      │區消金（96年）字第9600007 號函檢送黃明裕94年9 月辦│p56-60    │
│      │理信貸資料（信用貸款申請書、信用貸款借據暨約定書、│          │
│      │受款人為陽信商業銀行股份有限公司之本票）          │          │
├───┼─────────────────────────┼─────┤
│  11  │日盛國際商業銀行95年4 月17日日銀字第0952000009490 │95他1197  │
│      │號函檢送黃明裕信用卡申請書等相關資料              │p79-80    │
├───┼─────────────────────────┼─────┤
│  12  │日盛國際商業銀行95年3 月6 日日銀字第0952000002070 │95他1197  │
│      │號函檢送黃明裕往來申請資料                        │p81-84    │
├───┼─────────────────────────┼─────┤
│  13  │大鼎行銷企劃有限公司呈報事項1 紙（日盛信用卡）    │95他1197  │
│      │                                                  │p163      │
├───┼─────────────────────────┼─────┤
│  14  │中國信託商業銀行95年3 月1 日中信銀集作000000000000│95他1197  │
│      │號函檢送黃明裕相關資料（個人信貸申請書暨約定書、黃│p87-92    │
│      │明裕身分證及健保卡正反面影本、黃明裕玉山銀行帳戶存│          │
│      │摺影本、個人信貸借據暨約定書─分期攤還型、放款歷史│          │
│      │交易查詢各1 份）                                  │          │
├───┼─────────────────────────┼─────┤
│  15  │中國信託商業銀行存款帳戶還款交易明細1 紙          │95偵30701 │
│      │                                                  │p67       │
├───┼─────────────────────────┼─────┤
│  16  │財團法人金融聯合徵信中心                          │95偵30701 │
│      │亞德潤公司設立資料                                │p8-16     │
├───┼─────────────────────────┼─────┤
│  17  │亞德潤公司營利事業登記基本資料查詢、營利事業項目資│95偵30701 │
│      │料查詢、營利事業關係人資料查詢                    │p17-18    │
├───┼─────────────────────────┼─────┤
│  18  │高雄市政府95年5 月12日高市府建二公字第09500543260 │95他1197  │
│      │號函檢送亞德潤企業有限公司最近期之變更登記事項卡  │p133-136  │
├───┼─────────────────────────┼─────┤
│  19  │高雄市政府96年5 月8日高市府建二公字第09600533230號│95偵30701 │
│      │函檢送亞德潤企業有限公司登記案卷                  │p79-91    │
└───┴─────────────────────────┴─────┘


司法院資訊處製作；財團法人民間司法改革基金會備份。
